臺灣新北地方法院三重簡易庭民事判決
111年度重簡字第315號
原      告  凱基商業銀行股份有限公司

法定代理人  魏寶生  
訴訟代理人  黃志傑  
被      告  王煥文  
            王林素英
            王佩文  
            王嘉賓  
上列當事人間請求撤銷遺產分割協議等事件，本院於民國111年5
月12日言詞辯論終結，判決如下：
　　主　    文
一、原告之訴駁回。
二、訴訟費用由原告負擔。
    事實及理由
壹、程序方面：
一、按訴狀送達後，原告不得將原訴變更或追加他訴，但請求之
    基礎事實同一、擴張或減縮應受判決事項之聲明或該訴訟標
    的數人必須合一確定時，追加其原非當事人之人為當事人者
    ，不在此限；不變更訴訟標的，而補充或更正事實上或法律
    上之陳述者，非為訴之變更或追加，民事訴訟法第255條第1
    項第2款、第3款、第5款、第256條分別定有明文。原告起訴
    時原列王煥文、王ＸＸ為被告，並聲明：「㈠被告間就如附表
    一所示之不動產，於民國101年11月29日所為之遺產分割協
    議債權行為，及於102年8月15日所為之所有權移轉登記物權
    行為，均應予以撤銷。㈡被告王ＸＸ應將前項如附表一所示之
    不動產，經新北市新莊地政事務所以102年莊登字第290010
    號收件，於102年8月15日以分割繼承為登記原因之所有權移
    轉登記予以塗銷。」原告於訴訟程序進行中經調閱相關資料
    後，於111年4月6日具狀補正上開被告之完整姓名為王林素
    英，另追加王佩文、王嘉賓為被告，並變更聲明為：「㈠被
    告間就如附表二所示之不動產，於民國101年11月29日所為
    之遺產分割協議債權行為，及於102年8月15日所為之所有權
    移轉登記物權行為，均應予以撤銷。㈡被告王林素英應將前
    項如附表二所示之不動產，經新北市新莊地政事務所以102
    年莊登字第290010號收件，於102年8月15日以分割繼承為登
    記原因之所有權移轉登記予以塗銷。」復於111年5月12日本
    院言詞辯論期日，更正聲明第一項之遺產分割協議日期為10
    2年8月13日，核原告追加被告王佩文、王嘉賓為被告，係追
    加就本件訴訟標的必須合一確定之人為當事人，變更訴之聲
    明部分係本於同一基礎事實所為，就追加撤銷之遺產範圍，
    要屬擴張應受判決事項之聲明，另就補正被告完整姓名及更
    正被繼承人之姓名為王林素英以及之更正遺產分割協議日期
    部分則僅屬事實上陳述之補充、更正，揆諸上開規定，均無
    不合，應予准許。
二、被告等人經合法通知，均無正當理由不到場，爰依原告之聲
    請，准由其一造辯論而為判決。
貳、實體方面：
一、原告主張略以：
　㈠被告王煥文前向原告（原公司名稱：萬泰商業銀行股份有限
    公司）申辦信用貸款，詎被告王煥文嗣後未依約繳還本息，
    屢經催繳，均未置理，原告並取得本院於101年7月5日核發
    之板院清101司執壯字第69255號債權憑證。又被告王煥文之
    父親即訴外人王懷政死亡時，遺有如附表二所示之不動產（
    下稱系爭不動產），被告王煥文恐繼承系爭不動產後遭原告
    追索，遂與被告王林素英等人合意，將系爭不動產皆分割由
    王林素英繼承取得，然被告王煥文並未依法辦理拋棄繼承，
    則被告等所為之行為，有害及債權人之債權，為維護原告權
    益，爰依民法第244條第1項及第4項撤銷被告間之遺產分割
    協議意思表示及分割繼承登記行為、塗銷所有權移轉登記等
    語。
　㈡聲明：㈠被告間就如附表二所示之不動產，於102年8月13日所
    為之遺產分割協議債權行為，及於102年8月15日所為之所有
    權移轉登記物權行為，均應予以撤銷。㈡被告王林素英應將
    前項如附表二所示之不動產，經新北市新莊地政事務所以10
    2年莊登字第290010號收件，於102年8月15日以分割繼承為
    登記原因之所有權移轉登記予以塗銷。
二、被告等人未於言詞辯論期日到場，亦未提出書狀為任何聲明
    或陳述。
三、本院之判斷：
　㈠按債務人所為之無償行為，有害及債權者，債權人得聲請法
    院撤銷之；前條撤銷權，自債權人知有撤銷原因時起，一年
    間不行使，或自行為時起，經過十年而消滅，民法第244條
    第1項、第245條定有明文。次按，債權人之撤銷權之期間，
    自債權人知有撤銷原因時起算，所謂撤銷原因係指構成行使
    撤銷權要件之各事由而言，在無償行為，應自知有害及債權
    之事實時起算，在有償行為，除知有害及債權之事實外，並
    須知債務人及受益人亦知其情事時起算（最高法院100年度
    台上字第1058號判決意旨參照）；又民法第245條所規定期
    間為除斥期間，其時間經過時權利即告消滅。此項除斥期間
    有無經過，縱未經當事人主張或抗辯，法院亦應先為調查認
    定，以為判斷之依據（最高法院85年台上字第1941號判決意
    旨參照）。查原告所提出之調件明細表，列印日期為110年1
    2月15日，而原告於111年1月20日即提起本件訴訟，未逾1年
    之除斥期間，合先敘明。
　㈡原告主張被告王煥文積欠其債務，而系爭不動產經被告等人
    訂立遺產分割協議後，由被告王林素英取得系爭不動產等情
    ，業據提出本院板院清101司執壯字第69255號債權憑證、系
    爭不動產第一類登記謄本、異動索引等件為證，並經本院依
    職權向新北市新莊地政事務所調取被告等就系爭不動產所為
    之繼承登記資料為憑，有該所111年1月28日新北莊地籍字第
    1116041854號函附相關資料影本（下稱新莊地政事務所函附
    相關資料）在卷可憑（本院限閱卷），堪認原告上開主張為
    真實。
　㈢按民法第244條所規定之撤銷訴權，僅得訴請撤銷債務人之行
    為，倘債務人之行為與他人共同為之，亦僅該債務人之行為
    得單獨而分離者，始得訴請撤銷（最高法院82年度台上字第
    1355號判決意旨參照），復按遺產分割之目的，旨在廢止遺
    產公同共有關係，故民法第244條第1項所賦予債權人之撤銷
    權，乃係以債務人所為之無償「法律行為」整體為撤銷對象
    ，而非單就法律行為中「特定物」之權利變動為撤銷；而遺
    產分割協議，本質上係繼承人間基於繼承人身分，就繼承之
    遺產如何分配所為之協議，其內容需經繼承人全體同意，為
    多數繼承人之共同行為，非僅單一債務人之無償贈與行為，
    尤難認債權人得依民法第244條第1項之規定行使撤銷權。本
    件被繼承人王懷政之繼承人為被告4人，是被告王煥文與其
    餘被告就系爭遺產協議分割，其內容需經繼承人全體同意，
    為多數繼承人之共同行為，非單一債務人之無償贈與行為，
    依前揭說明，應不許債權人依民法第244條第1項規定行使撤
    銷權，是本件原告主張依民法第244條第1項規定，請求撤銷
    被告間就附表二所示不動產產所為之遺產分割協議意思表示
    及分割繼承登記行為，尚難准許，其併依同條第4項規定，
    請求被告王林素英應將附表二所示之不動產登記日期102年8
    月15日之分割繼承登記予以塗銷，亦隨之失所依據，而無從
    准許。
　㈣況債權人行使民法第244條第1項或第2項之撤銷訴權之前提，
    必須係債務人與其他繼承人所為之分割協議係有害及債權人
    之債權，而「有害及債權」或「有損害於債權人之權利」之
    要件，應由行使撤銷訴權之債權人負擔舉證責任。查被告就
    系爭不動產協議由被告王林素英取得，其餘繼承人（即被告
    王煥文、王佩文、王嘉賓）並未因分割繼承而取得系爭不動
    產，足見被告間並無刻意單獨排除被告王煥文繼承之情形。
    而全體繼承人間就遺產分割行為，除客觀上遺產數額分配外
    ，尚有預付將來扶養費用、繼承債務及清償債務，及其他非
    財產考量因素（例如：某繼承人向來負責照護被繼承人而分
    配較多遺產、被繼承人之遺產來自於特定繼承人之貢獻、承
    擔祭祀義務等等），非必完全按繼承人之應繼分進行分割。
    矧審酌我國民間習俗，父母一方過世時，如他方長輩尚存，
    將所遺財產分歸他方長輩單獨取得，可避免長輩財產過早分
    給後代子孫後，而無安身立命之所，甚至無人照顧之落魄窘
    境，更可避免子女怨懟財產分配不公，彼此間心生怨懟迭起
    紛爭，將來亦可視子女扶養、伺親之程度，日後再為妥善分
    配財產，為一般民俗風情所常見；或所有繼承人協議將所遺
    財產分歸與他方長輩有生活密切關係之子女，由較有能力或
    較有意願照顧他方長輩之子女妥適運用遺產用以照顧他方長
    輩。是遺產分割協議係基於繼承人對被繼承人之貢獻及親情
    倫理情感等諸多因素為分配，自難僅憑遺產分割協議遽認被
    告間遺產分割協議行為有害及原告債權。被告等人協議由被
    告王林素英即被繼承人王懷政之配偶單獨取得系爭不動產，
    洵有考量本院前述非財產考量之眾多因素。原告未能提出其
    他證據證明被告間所為遺產分割協議係出於損害其債權而為
    ，即單憑其臆測之詞，任意提起本件訴訟，難認原告主張行
    使民法第244條第1項之撤銷訴權為有理由。
四、綜上所述，原告依民法第244條第1項、第4項之規定，請求
    撤銷被告間就系爭遺產所為之分割協議債權行為，及就系爭
    不動產所為之分割繼承登記物權行為，並塗銷被告王林素英
    就系爭不動產之所有權移轉登記，均屬無據，應予駁回。
五、本件事證已臻明確，兩造其餘攻擊防禦方法及舉證，核與判
    決結果不生影響，無逐一論列之必要。
六、訴訟費用負擔之依據：民事訴訟法第78條。
中　　華　　民　　國　　111 　年　　6 　　月　　9 　　日
                  三重簡易庭  法  官  王凱俐
以上正本係照原本作成。
如不服本判決，應於送達後20日內，向本院提出上訴狀並表明上
訴理由，如於本判決宣示後送達前提起上訴者，應於判決送達後
20日內補提上訴理由書（須附繕本）。
如委任律師提起上訴者，應一併繳納上訴審裁判費。
中　　華　　民　　國　　111 　年　　6 　　月　　9 　　日
                              書記官  李采錡

附表一：
編號 種類 財產所在或名稱  1 土地 新北市○○區○○段000地號 （面積：76.8平方公尺，權利範圍：1/2） 2 建物 新北市○○區○○段000○號 （面積：63.2平方公尺，權利範圍：1/1） 

附表二：
編號 種類 財產所在或名稱  1 土地 新北市○○區○○段000地號 （面積：76.8平方公尺，權利範圍：1/2） 2 建物 新北市○○區○○段000○號 （門牌號碼：新北市○○區○○路000號2樓，權利範圍：1/1） 3 土地 新北市○○區○○段000地號 （面積：74.73平方公尺，權利範圍：1/2） 4 建物 新北市○○區○○段000○號 （門牌號碼：新北市○○區○○路000號，權利範圍：1/1） 5 建物 新北市○○區○○段0000○號 （門牌號碼：新北市○○區○○路000號，權利範圍：1/1） 6 建物 新北市○○區○○段0000○號 （門牌號碼：新北市○○區○○路000號2樓，權利範圍：1/1）